臺灣臺東地方法院民事判決　　　　　　 100年度簡上字第27號
上　訴　人　曾鳳珠
訴訟代理人　傅爾洵律師
被上訴人　　吳文治
訴訟代理人　邱聰安律師
上列當事人間請求給付買賣價金事件，上訴人對於中華民國100
年5月17日本院臺東簡易庭100年度東簡字第49號第一審判決提起
上訴，本院於民國100年12月27日言詞辯論終結，判決如下：
      主      文
上訴駁回。
第二審訴訟費用新臺幣貳仟參佰貳拾伍元，由上訴人負擔。
      事實及理由
壹、被上訴人（即原審原告）部分：
一、被上訴人起訴主張：
    伊於民國90年7月29日與上訴人簽立買賣契約（下稱系爭買
    賣契約），將坐落臺東縣太麻里鄉○○段235地號（原住民
    保留地、面積23,970平方公尺）土地（下稱系爭土地）賣予
    上訴人，併於90年9月3日將系爭土地所有權移轉登記予上訴
    人，惟上訴人迄未依系爭買賣爭契約第一條(2)之約定，在
    系爭土地所有權移轉登記完畢後，給付餘款新臺幣（下同）
    15 0,000元（下稱系爭尾款）。被上訴人並不知悉系爭土地
    為第三人占用之情，且將系爭土地以現狀交付予上訴人。況
    上訴人於90年11月28日即將系爭土地以1,797,750元之高價
    賣予訴外人施秀美，故上訴人不得拒絕給付系爭尾款，爰依
    買賣契約第一條(2)所約定給付系爭尾款之法律關係，請求
    上訴人應給付系爭尾款，併聲明求為判決：上訴人應給付被
    上訴人150,000元，及自90年9月4日（即自系爭土地移轉所
    有權登記予上訴人之翌日）起至清償日止，按週年利率百分
    之5計算之利息。
二、因原審為上訴人敗訴之判決，上訴人不服提起上訴，被上訴
    人除引用原審所為之陳述及所提狀、證所載外，另茲補陳理
    由略以：
  (一)對於訴外人范文雄占用系爭土地之一部份（即系爭占用土地
    ）乙情，被上訴人並不知情。據被上訴人事後瞭解，得知博
    劉秀美（即上訴人之婆婆）將上訴人借予使用之系爭土地內
    、如本院卷第95頁地籍圖所示：面積約665平方公尺之土地
    （下稱系爭占用土地）偷偷賣予范文雄。另訴外人博玉麟（
    即上訴人之配偶）於88年4月間，曾因向被上訴人買受系爭
    土地，嗣生訴訟糾紛後，上訴人曾至系爭土地現場，故知悉
    范文雄向博劉秀美買受系爭占用土地之情，故被上訴人始將
    系爭土地，以現狀交付上訴人。
  (二)系爭占用土地既為博劉秀美所盜賣，而博劉秀美與上訴人同
    為一家人，且系爭占用土地之面積，僅佔系爭土地面積約40
    分之1，故上訴人在買賣系爭土地之際，即應提出排除系爭
    占用之情，惟卻遲至系爭買賣契約成立後，始以：遭范文雄
    使用系爭占用土地乙節，拒絕給付系爭尾款150,000元，顯
    違背誠信原則。
  (三)而被上訴人現已非系爭土地之所有權人，對系爭土地亦無任
    何權利，且存在無法補正、排除系爭占用之事實。被上訴人
    在收受上訴人於90年10月26日所寄發之存證信函後，迄本件
    訴訟前，上訴人並未向被上訴人請求減少價金。原審認定事
    實、適用法律均無違誤，應予維持等語，併聲明求為判決：
    駁回上訴人之上訴（見本院卷第84頁至第85頁、第88頁、第
    106頁：筆錄）。
貳、上訴人（即原審被告）則以：
一、被上訴人將系爭土地交付上訴人前，上訴人並不知系爭占用
    土地為范文雄所占用，經上訴人申請臺東縣太麻里地政事務
    所於90年10月19日對系爭土地鑑界後，始知悉系爭土地中約
    有665平方公尺面積之土地（即系爭占用土地），遭范文雄
    所占用後，即於90年10月26日對被上訴人寄發存證信函（下
    稱系爭存證信函），通知被上訴人應依系爭買賣契約處理，
    而被上訴人亦允為處理。而上訴人並未與被上訴人達成：以
    系爭土地現狀交付之合意，故上訴人自得依系爭買賣契約第
    三條之約定，拒絕給付系爭尾款。另上訴人願以范文雄系爭
    占用土地之價值，折抵系爭尾款150,000元，以息訟爭等語
    置辯，併聲明求為判決：駁回被上訴人之起訴。
二、茲因原審為上訴人敗訴之判決，上訴人不服提起上訴，除引
    用原審為之答辯及所提狀、證所載外，另補陳上訴理由略以
    ：
  (一)博玉麟與被上訴人間之買賣糾紛，及范文雄占有系爭占用土
    地之情節，均與上訴人無關。上訴人在90年11月間將系爭土
    地以約400,000元賣給施秀美，至於該買賣移轉契約書上所
    載之公告現值則為1,797,750元。上訴人因系爭土地存在被
    占用之情，遭施秀美扣抵部分買賣之價金。
  (二)被上訴人應就系爭占用土地為范文雄占有乙節，負民法第22
    7條第1項不完全給付之債務不履行責任，且適用給付遲延之
    規定後，在被上訴人補正、排除系爭占用前，自得行使民法
    第264條第1項之規定，主張同時履行抗辯，而拒絕系爭尾款
    之給付。若本院認為：被上訴人在未履行完全之給付義務前
    ，上訴人仍有給付系爭尾款之義務時，則上訴人所交付之系
    爭土地，具有減少系爭買賣契約所定通常效用之瑕疵，上訴
    人自得依民法第345條第1項本文、第359條本文之規定請求
    減少價金，併主張以：系爭尾款作為應減少之價金。
  (三)爰依：(1)民法第227條第1項、給付遲延、第264條之法律關
    係，拒絕給付系爭尾款；(2)若本院認為(1)無理由時，則依民
    法第345條第1項本文、第359條本文請求減少價金，併以：
    系爭尾款作為應減少之價金等語置辯，併聲明求為判決：(1)
    廢棄原判決；(2)駁回被上訴人在原審之訴（見本院卷第83頁
    至第84頁、第89頁：筆錄）。
參、下列重要事實，經兩造辯論後所不爭執（見本院卷第85頁至
    第87頁），自應堪信為真實，本院爰逕採為辯論及判決之基
    礎。
一、系爭土地買賣之過程：
  (一)系爭土地原為中華民國所有。於81年4月8日為被上訴人設定
    地上權之登記。被上訴人因地上權設定期間屆滿、於89年8
    月8日取得所有權登記｛見本院卷（下同）第31頁至第32頁
    ：系爭土地異動索引｝；
  (二)被上訴人嗣將系爭土地賣予上訴人，雙方併於90年7月29日
    在所簽立之買賣契約中，第一條約定：「乙方（係指被上
    訴人）所有不動產（如後載不動產標示，係指系爭土地）今
    因需要願以左列價款出賣與甲方（係指上訴人）承買並約定
    付款方式如左：(1)價款：新台幣參拾貳萬元正。(2)付款辦法
    ：前金新台幣貳萬元正於90.7.29交付不另立收據。第
    一期款雙方約定90.8.1交付新台幣壹拾伍萬元正。餘款約
    定俟土地所有權移轉完畢後交付新台幣壹拾伍萬元正。」、
    第二條：「不動產或附帶地上物交接日期，約定於土地所
    有權移轉完畢交付」、第三條：「本賣渡不動產確係乙方
    合法所有，若有發生來歷不明或糾葛不法及向他人抵押借款
    情事，乙方應即理清，決不得損及甲方任何權益。」（即系
    爭買賣契約，見原審卷第23頁：該買賣契約書影本）。嗣被
    上訴人以買賣為登記之原因，於90年9月3日將系爭土地所有
    權移轉登記予上訴人（見原審卷第8頁：系爭土地謄本影本
    ）。
  (三)上訴人在：於90年10月26日所寄發予被上訴人之台東太麻里
    郵局第50號存證信函內載：「本人向台端購買座落太麻里鄉
    ○○段235地號土地壹筆，確已辦妥所有權移轉登記無誤。
    為保障本人權益曾於90年10月19日鑑界，經鑑界後得知該筆
    土地已被鄰地范文雄君占用部分土地面積約665平方公尺。
    為忠實契約，執行維護雙方權益與契約精神，期望台端善盡
    出賣人義務、責任。排除地上占用人，以杜紛爭，才能受到
    互惠原則及保障權益同享成果。」（見原審卷第24頁：系爭
    存證信函影本）。該存證信函業經被上訴人收受在案。
二：系爭土地移轉之經過：
  (一)上訴人於90年11月22日將該土地賣予訴外人施秀美，嗣以買
    賣為登記之原因、於90年11月28日將系爭土地所有權移轉登
    記予施秀美，移轉當時，系爭土地公告現值為1,797,750元
    ；
  (二)施秀美於93年2月2日將該土地賣予訴外人林昌榮，嗣以買賣
    為登記之原因、於93年3月4日將系爭土地所有權移轉登記予
    林昌榮，移轉當時，系爭土地公告現值為2,037,450元；
  (三)林昌榮於99年5月23日將該土地以買賣為登記之原因、於99
    年5月24日移轉所有權登記予訴外人李張筱萍（第33頁至第6
    3頁：系爭土地異動索引、土地登記申請書暨所附土地買賣
    所有權移轉契約書、土地增值稅不課稅證明書等影本）。
三、上訴人以：系爭土地之部分，有經系爭占用之情形，而拒絕
    給付系爭尾款150,000元。
四、訴外人博劉秀妹（即上訴人之婆婆）於95年1月23日死亡（
    第29頁：戶籍謄本）。
五、兩造對原審卷、本院卷內之資料、函文等證據資料，經本院
    提示辯論後，對該等證據資料之形式真正，均不爭執，但其
    實質之證明力，由本院逕為認定。本件證據資料既已充足，
    除今日到庭之證人外，無庸再傳訊證人或調查其他證據，請
    法院依卷內證據資料而為判斷。
肆、本件經兩造同意行集中審理，並協議、整理限縮爭點為（第
    87頁）：
一、上訴人依民法第227條第1項適用給付遲延之規定，在被上訴
    人補正、排除范文雄系爭占用前，依第264條同時履行之法
    律關係，拒絕給付系爭尾款，有無理由？
二、若本院認為上訴人第一點主張無理由時，上訴人則依民法第
    345條第1項本文、第359條本文請求減少價金，併以：系爭
    尾款作為應減少之價金，有無理由？
伍、得心證之理由：
    「按原告以單一之聲明，主張數項訴訟標的法律關係，為客
    觀訴之合併，民事訴訟法就此並未設有合併型態及種類之限
    制，基於處分權主義之原則，固應尊重原告程序處分權之行
    使，以其意思決定合併型態及排列審理順序。」（最高法院
    99年度台上字第2426號裁判要旨參照）。經查，上訴人以：
    若本院認為上訴人在兩造爭執事項第一點無理由時，始請求
    就爭執事項第二點為判斷，依前揭規定本院應為尊重，核先
    敘明。
一、(1)按「物之出賣人對於買受人，應擔保其物依第373條之規
    定危險移轉於買受人時無..減少其價值之瑕疵，亦無..減少
    其通常效用或契約預定效用之瑕疵。」（民法第354條第1項
    本文）；(2)「買賣標的物如係特定物，於契約成立『前』已
    發生瑕疵，而出賣人於締約時，因故意或過失未告知該瑕疵
    於買受人，而買受人不知有瑕疵仍為購買者，則出賣人所為
    給付之內容不符合債務本旨，即應負不完全給付之債務不履
    行責任。」（最高法院94年度台上字第11 12號裁判要旨參
    照）；(3)「因可歸責於債務人之事由，致為不完全給付者，
    債權人得依關於給付遲延或給付不能之規定行使其權利。」
    （民法第227條第1項）；(4)「出賣人應負不完全給付之債務
    不履行責任者，買受人得類推適用民法第226條第2項規定請
    求損害賠償；或類推適用給付遲延之法則，請求補正或賠償
    損害，並有民法第264條規定之適用。」（最高法院87年度
    台上字第557號裁判意旨參照）。經查：
  (一)據證人范文雄在本院於100年12月27日言詞辯論時結證稱：
    「（你目前是否占用：原屬於吳文治所有、坐落臺東縣太麻
    里鄉○○段235地號（係指系爭土地）之部分土地？）是的
    。」等語，經本院命證人當庭繪製所占用系爭土地之面積、
    占用位置之現場圖，復經兩造確認無訛後，再證述：「（請
    說明系爭占用之經過？）一、約於81年8月份，向博劉秀妹
    （即上訴人曾鳳珠之婆婆）買受系爭占用之土地，面積約
    665平方公尺，目前仍在使用，種植玉荷包與椰子樹..。」
    等語（第89頁至第90頁：該日筆錄）。據上證述，可知范文
    雄自：81年間、在被上訴人於90年7月29日將系爭土地賣予
    上訴人、90年9月3日移轉系爭該土地所有權登記予上訴人前
    ，系爭占用土地即為范文雄所占用、種植作物迄今，應為明
    確。故被上訴人將系爭土地交付予上訴人前，即因可歸責於
    被上訴人之事由，致系爭土地之部分遭占用，且在交付系爭
    土地後，迄未補正或排除該占用，顯使系爭土地減少其通常
    效用或系爭買賣契約預定效用、屬於物之瑕疵，併造成給付
    系爭土地之內容不符系爭買賣契約債之本旨，依前揭規定及
    說明，被上訴人自應依民法第227條第1項之規定，負不完全
    給付之債務不履行責任，應為昭然。
  (二)而依前揭規定，若該物之瑕疵得補正時，則得適用給付遲延
    之規定請求補正；若該瑕疵不得補正時，則應適用給付不能
    之規定，請求損害賠償，併均得在補正前、賠償損害前，適
    用民法第264條第1項本文之規定，主張同時履行抗辯。經查
    ：被上訴人業將系爭土地賣予上訴人後，復經上訴人及其後
    手先、後陸續再轉賣多手後，目前登記所有權在訴外人李張
    筱萍名下，故被上訴人已非系爭土地之所有權人，復經被上
    訴人陳述：對系爭土地已無任何權利，存在無法補正、排除
    范文雄之系爭占用等語。職是，被上訴人在法律上顯無補正
    、排除范文雄系爭占用之權能甚然。惟上訴人仍主張：被上
    訴人應補正、排除范文雄之系爭占用，且在前揭補正、排除
    前，併據為行使同時履行抗辯，而拒絕給付系爭尾款，顯無
    理由甚明。
二、按(1)「買受人應按物之性質，依通常程序從速檢查其所受領
    之物。如發見有應由出賣人負擔保責任之瑕疵時，應即通知
    出賣人。」（民法第356條第1項）；(2)「買受人因物有瑕疵
    ，而得..請求減少價金者，其..請求權，於買受人依第356
    條規定為通知後六個月間不行使或自物之交付時起經過5年
    而消滅。」（民法第365條第1項）；(3)「民法第365條第1項
    規定：買受人因物有瑕疵，而得請求減少價金者，其請求權
    ，於物之交付後六個月間，不行使而消滅。此項期間係屬無
    時效性質之法定期間，買受人之減少價金請求權已否因該期
    間之經過而消滅，法院無待當事人之主張或抗辯，亦應依職
    權予以調查審認，以為判斷之依據。」（最高法院87年度台
    上字第2872號裁判意旨參照）。經查：被上訴人於90年9月3
    日將系爭土地移轉所有權登記予上訴人後，上訴人於90年10
    月26日即對被上訴人寄發如兩造不爭執事項第一點(三)之存證
    信函，通知系爭土地有遭范文雄占用之瑕疵，系爭存證業經
    被上訴人收受在案，已如前述。另被上訴人陳述：在收受系
    爭存證信函之通知後，迄本件訴訟前，上訴人並未向上訴人
    請求減少價金乙情，業經在案。等語。故本院認為在上訴人
    就：其以系爭存證信函通知被上訴人後6個月間，或被上訴
    人交付系爭土地予上訴人後5年間，其曾向被上訴人請求減
    少價金之事實，舉證以實其說前，尚難逕認上訴人已在法定
    之除斥期間內，對被上訴人行使請求減少價金之權利，應為
    昭然。職是，本院難以逕認：上訴人對被上訴人得請求行使
    減少價金之權利，仍為存在甚明。故上訴人對被上訴人請求
    減少價金，應無理由。
陸、綜上所述：被上訴人依系爭買賣契約第1條(2)所約定給付
    尾款之法律關係，併聲明求為判決：上訴人應給付系爭尾款
    ，為有理由，應予准許。而原審斟酌全辯論意旨及調查證據
    之結果，而為上訴人敗訴之判決，雖所持理由與本院不盡相
    同，但其結果並無二致，仍應予維持。併依職權為假執行之
    宣告，尚無不合。職是，上訴意旨指摘原判決不當，求予廢
    棄改判，為無理由，其上訴應予駁回。
柒、據上論結，本件上訴無理由，依民事訴訟法第436之1第3項
    、第449條第2項、第78條、第87條第1項之規定，判決如主
    文第1項所示。
捌、訴訟費用額之部分，依後附計算書確定如主文第2項所示。
中      華      民      國    100    年  12  月  28  日
                臺灣臺東地方法院民事庭
                         審判長法    官  李芳南
                               法    官  楊憶忠
                               法    官  陳兆翔
上為正本係照原本作成。
本件判決不得上訴。
中      華      民      國    100    年  12  月  28  日
                               書 記 官  陳昭穎
計算書：
項        目    金  額（新臺幣）
第一審裁判費    2,325元（本院卷第8頁：裁判費收據）